---
title: "Un análisis real con CausalMultiOmics"
subtitle: "Cohorte de prevención cardiovascular: de tres bloques de datos a una afirmación que podría ser falsa"
date: "Generado el `r format(Sys.Date(), '%d de %B de %Y')`"
output:
  html_document:
    toc: true
    toc_float:
      collapsed: false
    toc_depth: 2
    number_sections: true
    df_print: kable
    theme: flatly
    highlight: tango
    fig_width: 8
    fig_height: 5.5
editor_options:
  chunk_output_type: console
---

```{r setup, include = FALSE}
knitr::opts_chunk$set(
  collapse = FALSE, comment = "#>", warning = FALSE, message = FALSE,
  fig.align = "center", dpi = 110, out.width = "100%"
)
options(width = 100)

library(CausalMultiOmics)

# Este documento usa anadidos de la version 0.1.1 (cmo_setup, plot, summary
# que devuelve objeto, as.data.frame, outcome_name, check_data(plots=)). Si la
# copia CARGADA es anterior, el fallo aparece varias celdas mas abajo como
# "no se pudo encontrar la funcion", que no dice nada util. Mejor aqui.
.necesaria <- "0.1.1"
.instalada <- utils::packageVersion("CausalMultiOmics")

if (.instalada < .necesaria) {
  stop(sprintf(paste0(
    "\n\nEste documento necesita CausalMultiOmics >= %s, y la copia cargada es %s.",
    "\nLo que R ha cargado es la version INSTALADA en tu biblioteca, no el codigo",
    "\nfuente del repositorio. Reinstala y reinicia R:",
    "\n",
    "\n    devtools::install()        # o Ctrl+Shift+B en RStudio",
    "\n",
    "\nO, para probar sin instalar nada:",
    "\n",
    "\n    devtools::load_all()       # desde la raiz del paquete",
    "\n"),
    .necesaria, .instalada), call. = FALSE)
}
```

Este documento recorre el paquete entero como lo haría alguien que tiene tres
bloques ómicos y una pregunta clínica. No es la *vignette* —esa explica por qué
el paquete está diseñado así— sino el cuaderno de un análisis: cada función
pública, cada modo de analizar, las figuras que se producen y qué hay dentro de
los objetos que devuelve.

> **Requiere CausalMultiOmics ≥ 0.1.1 instalado.** El documento usa
> `cmo_setup()`, `plot()`, `as.data.frame()` y `outcome_name()`, que se
> añadieron en esa versión. Si acabas de actualizar el código fuente, instálalo
> (`devtools::install()`, o `Ctrl+Shift+B` en RStudio) y reinicia R antes de
> ejecutarlo: `library()` carga la copia **instalada**, no el repositorio.

Los datos son simulados **con una estructura causal conocida**, que declaro
ahora para poder juzgar al final si el paquete la recuperó:

```
edad ─→ Met_TMAO ─→ Prot_IL6 ─→ evento
  │        ↑                      ↑
  └────────┴── imc                └── edad, ldl (efectos directos)
```

Es decir: la señal real está en un metabolito y una proteína, con la edad y el
IMC como confusores que entran por dos caminos a la vez. El resto —24
metabolitos y 17 proteínas— es ruido puro. Un análisis honesto debería
encontrar la vía y no encontrar el ruido.

# Antes de empezar: qué puede ejecutar esta máquina

El paquete importa solo R base y deja las doce dependencias de modelado en
`Suggests`, de modo que se instala en cualquier sitio. El precio es que en una
instalación limpia no corren todos los generadores de evidencia. `cmo_setup()`
lo dice antes de analizar, no después:

```{r setup-check}
cmo_setup()
```

Esto importa más de lo que parece: la puntuación de evidencia **pondera el
acuerdo entre métodos**, así que una relación vista por un generador puntúa por
debajo de la misma relación vista por cuatro. Un motor incompleto no da una
respuesta más pequeña: da una respuesta sesgada a la baja.

# Los datos

Tres bloques y una tabla de metadatos, como salen de tres plataformas
distintas. Los identificadores van en `row.names` de cada bloque y en la
columna `sample_id` de los metadatos.

```{r datos}
set.seed(2024)
n  <- 400
id <- sprintf("CV%04d", seq_len(n))

# --- confusores clínicos ----------------------------------------------------
edad <- round(rnorm(n, 64, 9))
sexo <- rbinom(n, 1, 0.46)
imc  <- rnorm(n, 28, 4) + 0.02 * (edad - 64)
tas  <- rnorm(n, 136, 16) + 0.35 * (edad - 64) + 0.6 * (imc - 28)
ldl  <- rnorm(n, 112, 28) + 0.25 * (edad - 64)

# --- la vía plantada: edad -> Met_TMAO -> Prot_IL6 -> evento ----------------
met_tmao <- 0.55 * scale(edad)[, 1] + 0.30 * scale(imc)[, 1] + rnorm(n, 0, 0.75)
prot_il6 <- 0.60 * met_tmao + 0.25 * scale(imc)[, 1] + rnorm(n, 0, 0.75)

# --- desenlaces -------------------------------------------------------------
lp     <- -1.1 + 0.85 * prot_il6 + 0.45 * met_tmao +
           0.030 * (edad - 64) + 0.011 * (ldl - 112)
evento <- rbinom(n, 1, plogis(lp))
tiempo <- pmin(round(rexp(n, 0.02 * exp(0.45 * prot_il6)) + 1), 60)
hdl    <- 52 - 3.2 * prot_il6 - 0.08 * (imc - 28) + rnorm(n, 0, 7)

# --- los tres bloques -------------------------------------------------------
clinica <- data.frame(edad = edad, sexo = sexo, imc = round(imc, 1),
                      tas = round(tas), ldl = round(ldl), row.names = id)

metabolomica <- as.data.frame(
  cbind(Met_TMAO = met_tmao,
        matrix(rnorm(n * 24), n, 24,
               dimnames = list(NULL, sprintf("Met_%02d", 1:24)))),
  row.names = id)

# tres columnas con los defectos que trae cualquier panel real: una variable
# por debajo del limite de deteccion, otra casi constante, y una duplicada de
# la anterior por un problema de exportacion
metabolomica$Met_LOD   <- 0
metabolomica$Met_NEARC <- c(rep(1, n - 4), rnorm(4, 1, 0.01))
metabolomica$Met_DUP   <- metabolomica$Met_01 + rnorm(n, 0, 1e-6)

proteomica <- as.data.frame(
  cbind(Prot_IL6 = prot_il6,
        matrix(rnorm(n * 17), n, 17,
               dimnames = list(NULL, sprintf("Prot_%02d", 1:17)))),
  row.names = id)
proteomica$Prot_04[sample(n, 40)] <- NA      # perdidos como en un panel real

metadatos <- data.frame(sample_id = id, evento = evento, tiempo = tiempo,
                        hdl = round(hdl, 1), stringsAsFactors = FALSE)
```

`load_data()` alinea los bloques por identificador y se queja si no puede:

```{r load}
datos <- load_data(
  assays = list(clinica = clinica, metabolomica = metabolomica,
                proteomica = proteomica),
  metadata = metadatos
)

datos
```

`summary()` da el desglose por bloque. A partir de la versión 0.1.1 **devuelve**
el resumen en lugar de imprimirlo, así que se puede guardar en una variable y
recorrerlo; lo que se ve en la consola es idéntico porque es `print()` quien
lo escribe.

```{r load-summary}
summary(datos)
```

## Lo que pasa si los identificadores no encajan

Vale la pena ver los mensajes de error antes de necesitarlos. El paquete separa
dos papeles: `load_data()` **importa** y `check_data()` **audita**. Por eso lo
primero solo rechaza lo que no puede ni construir:

```{r errores-carga, error = TRUE}
# un bloque sin identificadores en row.names
load_data(assays = list(a = data.frame(x = rnorm(10))))
```

```{r errores-carga-2}
# metadatos con los identificadores en row.names en vez de en sample_id:
# es la misma convención que usan los bloques, así que se aceptan con aviso
meta_rn <- data.frame(evento = evento, row.names = id)
aud_rn  <- check_data(load_data(list(clinica = clinica), metadata = meta_rn),
                      plots = FALSE)
aud_rn$warnings
```

```{r errores-carga-3}
# metadatos que no comparten NINGÚN identificador: no es cobertura parcial,
# son etiquetas equivocadas, y eso sí es un error de validación
meta_mal <- data.frame(sample_id = sprintf("X%04d", 1:n), evento = evento,
                       stringsAsFactors = FALSE)
aud_mal  <- check_data(load_data(list(clinica = clinica), metadata = meta_mal),
                       plots = FALSE)
c(valido = aud_mal$valid, errores = length(aud_mal$errors))
aud_mal$errors
```

# Auditoría: mirar antes de tocar

`check_data()` no transforma nada. Mide, y propone una receta de preprocesado
por bloque que el usuario puede aceptar o reescribir.

```{r auditoria}
auditoria <- check_data(datos)
auditoria
```

El objeto ya trae la tabla que uno quiere leer:

```{r auditoria-tabla}
as.data.frame(auditoria)
```

Y los avisos en texto, que aquí son sobre los perdidos que planté en
`Prot_04`:

```{r auditoria-avisos}
auditoria$warnings
```

## Las figuras de la auditoría

Las figuras están **dentro** del objeto, grabadas. `cmo_plots()` dice qué hay:

```{r auditoria-figuras-lista}
cmo_plots(auditoria)
```

```{r auditoria-fig-missing, fig.height = 4.5}
plot(auditoria, "missing_by_block")
```

```{r auditoria-fig-pca, fig.height = 5}
plot(auditoria, "pca", block = "metabolomica")
```

```{r auditoria-fig-corr, fig.height = 5.5}
plot(auditoria, "correlation_heatmap", block = "proteomica")
```

```{r auditoria-fig-outliers, fig.height = 5}
plot(auditoria, "outliers", block = "clinica")
```

La última es la que decide el preprocesado: para cada variable puntúa ocho
transformaciones candidatas y se queda con la mejor.

```{r auditoria-fig-transf, fig.height = 5}
plot(auditoria, "transformation_scores", block = "metabolomica")
```

## Una nota de rendimiento

Las figuras son el 4-6 % del tiempo de `check_data()` pero cerca del 90 % del
tamaño del objeto. Con paneles grandes —o si vas a guardar la auditoría junto a
la cohorte— conviene omitirlas:

```{r auditoria-memoria}
sin_figuras <- check_data(datos, plots = FALSE)

data.frame(
  version = c("check_data(datos)", "check_data(datos, plots = FALSE)"),
  MB = round(c(as.numeric(object.size(auditoria)),
               as.numeric(object.size(sin_figuras))) / 1024^2, 1),
  hallazgos_identicos = c(TRUE, identical(as.data.frame(sin_figuras),
                                          as.data.frame(auditoria)))
)
```

El tiempo de `check_data()` crece de forma **lineal** con el número de
variables, a razón de unos 43 ms por variable con n = 300; un panel de 5 000
variables son minutos, no horas, pero conviene saberlo antes de lanzarlo.

# Preprocesado: ejecutar el plan y nada más

```{r preproceso}
listo <- preprocess(datos, auditoria)
listo
```

La receta que se aplicó, bloque por bloque:

```{r preproceso-receta}
summary(listo$recipes$metabolomica)
```

Y la trazabilidad completa: cada paso, con las dimensiones antes y después. Esta
tabla es la razón de existir del paquete —nada desaparece sin quedar
registrado— y hasta la versión 0.1.1 el contador de variables eliminadas no la
respetaba.

```{r preproceso-traza}
as.data.frame(listo)
```

Las tres columnas defectuosas que metí en el panel de metabolómica se van
aquí, y el recuento tiene que reflejarlo. Hasta la versión 0.1.1 declaraba cero
en este mismo caso, porque leía un campo que los modelos de filtrado no
escriben.

```{r preproceso-cuadre}
data.frame(
  bloque   = names(datos$assays),
  entrada  = sapply(datos$assays, ncol),
  salida   = sapply(listo$data$assays, ncol),
  declaradas = sapply(names(datos$assays),
                      function(b) length(listo$removed_features[[b]])),
  row.names = NULL
)
```

```{r preproceso-figura, fig.height = 5}
plot(listo, "comparison", block = "metabolomica")
```

```{r preproceso-figura-2, fig.height = 5}
plot(listo, "density", block = "clinica")
```

# Declarar los supuestos antes de estimar

Aquí es donde un paquete causal se separa de una batería de regresiones. Los
supuestos no son argumentos sueltos de la función de análisis: son un objeto que
se escribe, se lee y viaja con el resultado.

```{r supuestos}
supuestos <- analysis_assumptions(
  # el DAG que creemos: se usa para decidir qué es confusor y qué es mediador
  dag = data.frame(
    from = c("edad", "imc", "Met_TMAO", "Prot_IL6", "edad", "ldl"),
    to   = c("Met_TMAO", "Met_TMAO", "Prot_IL6", "evento", "evento", "evento"),
    stringsAsFactors = FALSE),

  # lo que un clínico podría cambiar: solo sobre esto se calculan contrafactuales
  modifiable = c("clinica", "Met_TMAO"),

  # controles negativos: variables que NO deberían salir. Si salen, el
  # procedimiento está encontrando cosas donde no hay nada
  negative_controls = c("Met_20", "Prot_15"),

  # aristas imposibles por temporalidad: nada causa la edad
  forbidden = data.frame(from = c("evento", "Prot_IL6"),
                         to   = c("edad", "edad"),
                         stringsAsFactors = FALSE),

  # ¿el efecto es el mismo en todos? se explora por estas variables
  heterogeneity = c("sexo", "edad")
)

names(supuestos)
```

El control es lo otro: no *qué creemos*, sino *cómo se calcula*.

```{r control}
control <- analysis_control(
  methods = c("association", "conditional", "mediation",
              "elasticnet", "randomforest"),
  goal = "causal",           # explicar, no predecir
  bootstrap = 200,
  max_features = 200,        # por encima de esto se criba antes de modelar
  seed = 2024
)
```

# El análisis

```{r analisis}
resultado <- analyze(
  listo,
  outcome = "evento",
  effort  = "standard",
  assume  = supuestos,
  control = control
)

resultado
```

La cabecera dice cuánto del motor corrió. Desde 0.1.1 también dice cuántos
generadores se saltaron y por qué, distinguiendo los dos motivos: los que faltan
por no tener el paquete instalado —evitable— y los que no aplican al diseño
detectado —correcto.

```{r analisis-generadores}
resultado$performance$generators_skipped
```

## Los hallazgos como tabla

```{r analisis-tabla}
hallazgos <- as.data.frame(resultado)
head(hallazgos, 12)
```

Van ordenados por evidencia, así que `head()` es la parte que interesa. Los dos
filtros que uno quiere el 90 % de las veces son argumentos:

```{r analisis-tabla-filtros}
as.data.frame(resultado, outcome_only = TRUE, min_score = 10)
```

Y las 27 columnas están si se necesitan:

```{r analisis-tabla-todo}
ncol(as.data.frame(resultado, all = TRUE))
```

Un detalle al programar contra el paquete: `resultado$outcome` **no es una
cadena**, es una lista con `name`, `type`, `values`, `raw`, `levels` y `n`.
Compararla con una columna de texto funciona por coerción y devuelve las filas
equivocadas sin avisar. Para eso está el accesor:

```{r outcome-name}
outcome_name(resultado)
class(resultado$outcome)
```

## Las figuras del resultado

```{r analisis-figuras-lista}
cmo_plots(resultado)
```

```{r analisis-fig-red, fig.height = 6.5}
plot(resultado, "network")
```

```{r analisis-fig-scores, fig.height = 5}
plot(resultado, "evidence_scores")
```

```{r analisis-fig-ident, fig.height = 4.5}
plot(resultado, "identification")
```

Y el desglose de la puntuacion, que es lo que permite discutir *por que* una
relacion puntua alto: tamano, precision, acuerdo entre metodos e
identificacion no son el mismo argumento.

```{r analisis-fig-componentes, fig.height = 5}
plot(resultado, "score_components")
```

# Leer un hallazgo

`explain()` es la salida que convierte una fila de una tabla en algo que se
puede discutir en una reunión: qué se estimó, en qué escala, qué lo apoya, qué
lo amenaza y qué habría que medir para zanjarlo.

```{r explain-senal}
explain(resultado, "Prot_IL6")
```

Y el contraste que vale la pena ver: uno de los controles negativos, que es
ruido puro por construcción.

```{r explain-ruido}
# el ruido de mayor puntuacion que llego al grafo, elegido de la propia tabla
# para que el documento no dependa de una semilla concreta
ruidosas <- hallazgos$source[grepl("^(Met|Prot)_[0-9]{2}$", hallazgos$source)]
contraste <- ruidosas[1]
contraste

explain(resultado, contraste)
```

# ¿Recuperó la estructura que planté?

Esta es la pregunta que un documento de ejemplo debe contestar, porque es la
única forma de saber si lo anterior sirve para algo.

```{r verdad}
verdad <- data.frame(
  from = c("edad", "Met_TMAO", "Prot_IL6", "edad", "ldl", "imc"),
  to   = c("Met_TMAO", "Prot_IL6", "evento", "evento", "evento", "Met_TMAO"),
  stringsAsFactors = FALSE)

encontrada <- function(a, b) {
  hit <- hallazgos[(hallazgos$source == a & hallazgos$target == b) |
                   (hallazgos$source == b & hallazgos$target == a), ]
  if (!nrow(hit)) return(c(NA_real_, NA_integer_))
  c(hit$evidence_score[1], hit$n_methods[1])
}

marcador <- cbind(verdad, t(mapply(encontrada, verdad$from, verdad$to)))
names(marcador)[3:4] <- c("evidencia", "n_metodos")
marcador$recuperada <- !is.na(marcador$evidencia)
marcador
```

```{r verdad-ruido}
# ¿y el ruido? los controles negativos y el resto de variables inventadas
ruido <- hallazgos[grepl("^Met_[0-9]|^Prot_[0-9]", hallazgos$source), ]

data.frame(
  aristas_totales          = nrow(hallazgos),
  del_ruido                = nrow(ruido),
  del_ruido_con_fdr_005    = sum(ruido$fdr < 0.05, na.rm = TRUE),
  controles_negativos_fdr  = sum(hallazgos$fdr[hallazgos$source %in%
                                  c("Met_20", "Prot_15")] < 0.05, na.rm = TRUE),
  con_acuerdo_de_2_o_mas   = sum(hallazgos$n_methods > 1)
)
```

Conviene leer ese recuento sin adornarlo, así que lo escribo también en una
frase calculada, no redactada:

```{r verdad-frase}
top4   <- head(hallazgos$source, 4)
plantadas <- c("Prot_IL6", "Met_TMAO", "edad", "imc", "ldl")
data.frame(
  top4_de_la_via_plantada  = sum(top4 %in% plantadas),
  ruido_con_fdr_005        = sum(ruido$fdr < 0.05, na.rm = TRUE),
  ruido_total              = nrow(ruido),
  evidencia_min_plantada   = round(min(hallazgos$evidence_score[
                               hallazgos$source %in% plantadas]), 1),
  evidencia_max_ruido      = round(max(ruido$evidence_score), 1),
  metodos_max_plantada     = max(hallazgos$n_methods[
                               hallazgos$source %in% plantadas]),
  metodos_max_ruido        = max(ruido$n_methods)
)
```

Merece la pena leer ese cuadro despacio, porque no dice lo que uno querría que
dijese. **La cabeza del ranking está limpia y la cola no.** Las cuatro
relaciones de mayor evidencia son las plantadas, y ninguna de las 32 de ruido
cruza FDR < 0.05. Pero la más débil de las plantadas —`ldl → evento`, que
existe por construcción— puntúa **por debajo** de la arista de ruido con mejor
puntuación, y hay ruido visto por dos métodos.

Ésa es la lectura correcta: la puntuación de evidencia ordena bien lo fuerte y
no distingue lo débil del azar. Un efecto real pero pequeño se hunde entre el
ruido, y ninguna cantidad de métodos lo arregla —es una limitación del tamaño
de muestra, no del procedimiento—. Por eso el paquete imprime la escala de
identificación, el número de métodos y el `e_value` en lugar de un único
número: para que la decisión de a qué arista hacer caso la tome quien conoce la
biología, no un umbral.

La arista `Met_TMAO → Prot_IL6` no aparece: el motor prioriza las relaciones
con el desenlace, así que una relación entre dos variables intermedias solo
emerge a través de las vías.

## Las vías

```{r vias}
head(resultado$tables$paths, 6)
```

Ahí está la cadena `edad → Met_TMAO → evento`, con el eslabón más débil
identificado —que es lo que limita la credibilidad de toda la vía, no su
promedio.

# ¿Aguanta el resultado?

## A través de las rutas de preprocesado

La pregunta incómoda: ¿el hallazgo depende de las decisiones que tomé al
imputar, transformar y escalar? `sensitivity()` reajusta el efecto a lo largo de
todas las rutas defendibles.

```{r sensibilidad}
sensibilidad <- sensitivity(resultado)
sensibilidad
```

```{r sensibilidad-tabla}
head(as.data.frame(sensibilidad), 8)
```

`CMOSensitivity` no guarda figuras, pero la tabla las permite: lo que importa
es si la nube de estimadores cruza el nulo.

```{r sensibilidad-figura, fig.height = 4.5}
sv <- as.data.frame(sensibilidad)
op <- par(mar = c(4.2, 4.2, 2.5, 1))
plot(sv$estimate, seq_len(nrow(sv)), pch = 19, col = "#2166AC80",
     xlab = "Estimador (log-odds)", ylab = "Ruta de preprocesado",
     main = sprintf("%s -> %s a traves de %d rutas",
                    sv$source[1], sv$target[1], nrow(sv)))
abline(v = 0, lty = 2, col = "#B2182B")
points(sv$estimate[sv$is_original], which(sv$is_original), pch = 19,
       col = "#B2182B", cex = 1.3)
legend("topleft", c("rutas alternativas", "la ruta elegida", "nulo"),
       col = c("#2166AC", "#B2182B", "#B2182B"), pch = c(19, 19, NA),
       lty = c(NA, NA, 2), bty = "n", cex = 0.85)
par(op)
```

## Frente a un confusor no medido

El `e_value` de la tabla de hallazgos contesta esto directamente: cuán fuerte
tendría que ser un confusor no medido para borrar el efecto.

```{r evalue}
head(hallazgos[, c("source", "target", "estimate", "e_value",
                   "identification", "level_label")], 6)
```

## ¿Un número describe a todo el mundo?

```{r heterogeneidad}
if (!is.null(resultado$tables$heterogeneity) &&
    NROW(resultado$tables$heterogeneity) > 0) {
  head(resultado$tables$heterogeneity, 6)
} else {
  "Sin resultados de heterogeneidad para esta configuración."
}
```

# ¿Qué implicaría cambiar algo?

Solo sobre lo que declaré `modifiable`: un contraste sobre la edad sería
aritmética sin sentido clínico, y el paquete no lo calcula si no se lo pides.

```{r contrafactual}
contrafactual <- counterfactual(resultado, modifiable = c("clinica", "Met_TMAO"))
contrafactual
```

```{r contrafactual-tabla}
as.data.frame(contrafactual)
```

Cada fila lleva su etiqueta de identificación: `adjustment` cuando el conjunto
de ajuste estaba completo, `none` cuando no. La redacción nunca dice «reduciría»
sin que un instrumento lo respalde, porque un contraste implicado por un modelo
no es una predicción de lo que haría una intervención.

# El DAG por separado

`check_dag()` contesta la pregunta de identificación sin tocar los datos: con
este grafo y este conjunto de ajuste, ¿el efecto es identificable?

```{r dag}
if (requireNamespace("dagitty", quietly = TRUE)) {

  # ajustando por los confusores correctos
  print(check_dag(verdad, "Prot_IL6", "evento", adjusted = c("edad", "imc")))

} else {
  "Requiere el paquete dagitty: install.packages(\"dagitty\")"
}
```

```{r dag-mediador}
if (requireNamespace("dagitty", quietly = TRUE)) {

  # ajustando por el mediador: se elimina justamente el efecto que se mide
  print(check_dag(verdad, "edad", "evento",
                  adjusted = c("Met_TMAO", "Prot_IL6")))

}
```

# Afirmar algo que podría ser falso

`hypothesis()` congela una afirmación con su protocolo: qué desenlace, qué
ajuste, qué modelo. Eso es lo que se lleva a otra cohorte.

```{r hipotesis}
afirmacion <- hypothesis(resultado)
afirmacion
```

## Replicarla en una cohorte nueva

Lo importante es que la segunda cohorte se pone en la **misma escala** que la
primera —con los modelos ya ajustados— en lugar de preprocesarse por su cuenta.
Eso es `apply_preprocessing()`.

```{r replicacion}
set.seed(77)
n2  <- 250
id2 <- sprintf("VAL%04d", seq_len(n2))

edad2 <- round(rnorm(n2, 66, 8)); imc2 <- rnorm(n2, 28.5, 4)
tmao2 <- 0.55 * scale(edad2)[, 1] + 0.30 * scale(imc2)[, 1] + rnorm(n2, 0, .75)
il62  <- 0.60 * tmao2 + 0.25 * scale(imc2)[, 1] + rnorm(n2, 0, .75)

cohorte2 <- load_data(
  assays = list(
    clinica = data.frame(edad = edad2, sexo = rbinom(n2, 1, .5),
                         imc = round(imc2, 1),
                         tas = round(rnorm(n2, 138, 16)),
                         ldl = round(rnorm(n2, 115, 28)), row.names = id2),
    metabolomica = as.data.frame(
      cbind(Met_TMAO = tmao2, matrix(rnorm(n2 * 24), n2, 24,
            dimnames = list(NULL, sprintf("Met_%02d", 1:24)))), row.names = id2),
    proteomica = as.data.frame(
      cbind(Prot_IL6 = il62, matrix(rnorm(n2 * 17), n2, 17,
            dimnames = list(NULL, sprintf("Prot_%02d", 1:17)))), row.names = id2)),
  metadata = data.frame(
    sample_id = id2,
    evento = rbinom(n2, 1, plogis(-1.1 + 0.85 * il62 + 0.45 * tmao2 +
                                    0.030 * (edad2 - 64))),
    stringsAsFactors = FALSE))

validacion <- apply_preprocessing(cohorte2, listo)
test_hypothesis(afirmacion, validacion)
```

La replicación no es que los valores p coincidan. Una afirmación replica cuando
el nuevo estimador apunta al mismo sitio y es de tamaño comparable; el fallo más
común es una dirección que se mantiene con un efecto cinco veces menor, que una
prueba de significación llamaría éxito.

# Dos configuraciones del mismo análisis

`compare_results()` compara dos análisis y, antes de comparar nada, comprueba
que preguntan lo mismo. Aquí el contraste útil es el mismo desenlace con y sin
declarar el DAG.

```{r comparacion}
sin_dag <- analyze(listo, outcome = "evento", effort = "fast",
                   plots = FALSE, quiet = TRUE,
                   control = analysis_control(
                     methods = c("association", "conditional"), seed = 2024))

con_dag <- analyze(listo, outcome = "evento", effort = "fast",
                   plots = FALSE, quiet = TRUE,
                   assume = analysis_assumptions(dag = verdad),
                   control = analysis_control(
                     methods = c("association", "conditional"), seed = 2024))

compare_results(sin_dag, con_dag, names = c("sin DAG", "con DAG"))
```

Y el caso que conviene ver aunque no sea el uso previsto: comparar dos
desenlaces distintos. El paquete se niega a tratarlo como una comparación y
explica por qué, que es exactamente lo que debería hacer.

```{r comparacion-mala}
otro <- analyze(listo, outcome = "hdl", effort = "fast", plots = FALSE,
                quiet = TRUE,
                control = analysis_control(methods = "association", seed = 2024))

compare_results(resultado, otro, names = c("evento", "hdl"))
```

# Anotación biológica externa

Queda fuera de `analyze()` a propósito: las bases de pathways se consultan por
red, y meterlas dentro haría que el análisis no fuese reproducible. Como paso
aparte, la anotación es un acto explícito y fechado.

```{r anotacion}
soporte <- data.frame(
  source   = c("Prot_IL6", "Met_TMAO"),
  target   = c("evento", "evento"),
  support  = c(0.92, 0.78),
  database = "exportación local de ejemplo",
  stringsAsFactors = FALSE)

anotado <- annotate_evidence(resultado, soporte)
head(as.data.frame(anotado, all = TRUE)[, c("source", "target",
     grep("support|database|annotat", names(as.data.frame(anotado, all = TRUE)),
          value = TRUE))], 4)
```

# Entregables

## Informe HTML

```{r informe}
destino <- file.path(tempdir(), "informe-cardio.html")
report(resultado, file = destino)

c(existe = file.exists(destino), KB = round(file.size(destino) / 1024))
```

## El grafo para Cytoscape o igraph

```{r exportar}
g <- file.path(tempdir(), "grafo.graphml")
export_graph(resultado, g, format = "graphml")

c(KB = round(file.size(g) / 1024))
```

# Qué llevan dentro los objetos

Importa por dos razones: el tamaño y, sobre todo, porque son **datos
individuales de pacientes**. Quien comparta un `.rds` de estos debería saber qué
va dentro.

```{r objetos}
objetos <- list(datos = datos, auditoria = auditoria, listo = listo,
                resultado = resultado, sensibilidad = sensibilidad)

data.frame(
  objeto = names(objetos),
  clase  = sapply(objetos, function(x) class(x)[1]),
  MB     = round(sapply(objetos, function(x)
             as.numeric(object.size(x)) / 1024^2), 1),
  cohorte_dentro = sapply(objetos, function(x)
    !is.null(x$data$assays) || !is.null(x$assays) || !is.null(x$input$assays)),
  row.names = NULL
)
```

Tres cosas concretas, por si hace falta decidir qué se comparte:

- `auditoria` es casi todo figuras grabadas: `check_data(plots = FALSE)` lo deja
  en una fracción sin cambiar ningún hallazgo.
- `listo` guarda **dos copias completas** de la cohorte, `$input$assays` y
  `$data$assays`. La segunda hace falta para que `apply_preprocessing()` pueda
  repetir los modelos en una cohorte nueva.
- `resultado` guarda `$outcome$values`, el desenlace sujeto a sujeto.

# Reproducibilidad

Cada objeto lleva su semilla y su sello de tiempo, y el `sessionInfo()` cierra
el documento.

```{r reproducibilidad}
c(semilla_control = control$seed,
  version_paquete = as.character(utils::packageVersion("CausalMultiOmics")))
```

```{r sesion}
sessionInfo()
```

---

# Resumen del recorrido

Funciones públicas ejercitadas en este documento:

| Etapa | Funciones |
|---|---|
| Preparación | `cmo_setup()` |
| Datos | `load_data()`, `print()`, `summary()` |
| Auditoría | `check_data()`, `as.data.frame()`, `cmo_plots()`, `plot()` |
| Preprocesado | `preprocess()`, `apply_preprocessing()`, `as.data.frame()`, `plot()` |
| Supuestos | `analysis_assumptions()`, `analysis_control()` |
| Análisis | `analyze()`, `as.data.frame()`, `outcome_name()`, `plot()` |
| Lectura | `explain()` |
| Robustez | `sensitivity()`, `check_dag()` |
| Acción | `counterfactual()` |
| Afirmación | `hypothesis()`, `test_hypothesis()` |
| Comparación | `compare_results()` |
| Anotación | `annotate_evidence()` |
| Salida | `report()`, `export_graph()` |

Las 23 funciones exportadas, salvo `simulate_data()` —que aquí sustituí por una
cohorte escrita a mano para que la estructura plantada fuese explícita.
